【裁判字號】    89,上易,34
【裁判日期】    890502
【裁判案由】    侵占
【裁判全文】
臺灣高等法院臺南分院刑事判決            八十九年度上易字第三十四號   Ｇ
      上  訴  人  臺灣臺南地方法院檢察署檢察官
      被      告  丁  ○  ○
      選任辯護人  吳  信  賢
右上訴人因被告侵占案件，不服臺灣臺南地方法院八十八年度易字第二一四九號中華
民國八十八年十一月十八日第一審判決（起訴案號：臺灣臺南地方法院檢察署八十八
年度偵續字第四十八號），提起上訴，本院判決如左：
      主      文
上訴駁回。
      理      由
一、公訴意旨略以：被告丁○○明知維冠建設有限公司（負責人乙○○，下稱維冠公
    司），同意其以維冠金龍Ｈ六、Ａ九、Ｅ十二、Ｈ十五、Ｅ七等五戶房屋，貸款
    所得新台幣（下同）一千一百九十四萬元中之一千萬元，應交付告訴人丙○○，
    用以償還維冠公司積欠告訴人丙○○之一千萬元債務，竟意圖為自己不法之所有
    ，於民國（下同）八十四年六月二十四日，在台南中小企銀府城分行放款時，侵
    占其中六百萬元，僅交付四百萬元予告訴人丙○○，嗣經告訴人丙○○發現阻止
    銀行繼續放款，其竟又於同年十月二十八日，將系爭五戶中王文穗名下之房屋（
    原預定貸款二百四十五萬元，因告訴人丙○○阻止而未貸成），移轉登記予其妹
    徐敏娥名下。案經告訴人丙○○訴請偵辦，因認被告涉犯刑法第三百三十五條第
    一項之侵占罪嫌云云。
二、按犯罪事實應依證據認定之，無證據不得推定其犯罪事實；又不能證明被告犯罪
    者，應諭知無罪之判決；刑事訴訟法第一百五十四條、第三百零一條第一項分別
    定有明文。次按認定不利於被告之事實，須依積極證據，苟積極證據不足為不利
    於被告事實之認定時，即應為有利於被告之認定，更不必有何有利之證據；又告
    訴人之指訴，本以使被告受刑事追訴或處罰為目的，故其陳述是否與事實相符，
    自應調查其他證據，以資審認，苟其所為攻擊之詞，尚有瑕疵，則在此瑕疵未予
    究明以前，即不能遽採為斷罪之基礎，亦迭經最高法院著有判例在案。另按侵占
    罪，須行為人將合法取得占有之他人之物，嗣變易持有為不法所有之犯意，始足
    當之，苟原為自己所有之物，事後加以處分，即無所謂侵占可言。公訴人認被告
    丁○○涉犯上開侵占罪嫌，係以維冠公司並未積欠理想國廣告有限公司（下稱理
    想國公司）四千多萬元債務，且告訴人丙○○並未同意折價以四百萬元受償債權
    ，另據證人乙○○在偵查中證稱：「當初借款時所開立之一千萬元支票，係還給
    維冠公司之業務經理曾明富」，「協議同意由貸款中之一千萬元，應交付告訴人
    償還借款，當初與告訴人立同意書之前，其委由業務經理曾明富與告訴人及被告
    三方面都有同意，所以被告明知該貸款中之一千萬元係要給付告訴人」等語，亦
    足認被告丁○○明知貸款中之一千萬元，係應交付予告訴人丙○○，況告訴人丙○○獲悉帳戶內僅入四百萬元後，立即阻止銀行放款，被告丁○○竟又將被阻止
    放款之房屋過戶予其妹名下，其有不法所有之侵占意圖至明等由為論據。訊據被
    告丁○○固不諱言其係理想國公司之總經理，維冠公司負責人乙○○有提供上開
    五戶房屋，供其向銀行辦理抵押借款，用以清償維冠公司所欠之債務，其於貸得
    款項後僅交付四百萬元予告訴人丙○○，且有將其中一戶房屋移轉登記其妹名下
    再貸款之事實；惟矢口否認有何侵占之犯行，辯稱：其與告訴人丙○○均係理想
    國公司之股東，理想國公司因承銷維冠公司所建之房屋，維冠公司為此積欠理想
    國公司之廣告費、佣金、及借款共計約四千萬元，其中之借款一千萬元部分，係
    理想國公司先向告訴人丙○○借得後，再以理想國公司名義借予維冠公司，並非
    告訴人丙○○直接借款予維冠公司，嗣該四千萬元欠款經協商同意以一千二百萬
    元和解，維冠公司始提供上開五戶房屋，供理想國公司向銀行辦理抵押貸款所得
    一千一百九十四萬元抵償，此係為解決理想國公司與維冠公司間之債權債務，並
    非欲將抵押貸款所得中之一千萬元，逕予清償告訴人丙○○之一千萬元債權，據
    此理想國公司將受償之一千餘萬元，依和解清償比例較優條件計算，分四百萬元
    轉償積欠告訴人丙○○之一千萬元，縱尚不足六百萬元，究屬理想國公司與告訴
    人丙○○間之內部關係，其並非持有維冠公司欲清償告訴人丙○○之款項，何來
    侵占之有云云。
三、經查告訴人丙○○與被告丁○○二人，就維冠公司究係欠理想國公司若干債務，
    及系爭一千萬元借款之實際情節如何，在歷次偵審中雖各堅持己見互有爭議，惟
    姑不論確實積欠之債務若干，本件所應審究者，厥為告訴人丙○○系爭之借款一
    千萬元債權，究係存在於理想國公司間，抑或直接存在於告訴人與維冠公司間；
    及維冠公司提供房屋貸款所得，究係全部為清償積欠理想國公司之債務，抑或欲
    將其中一千萬元，直接用以清償告訴人丙○○之一千萬元借款二情而已。卷查證
    人乙○○在偵查中雖曾證稱：「當初借款時所開立之一千萬元支票，係告訴人還
    給維冠公司之業務經理曾明富」，「協議同意由貸款中之一千萬元，應交付告訴
    人償還借款，當初與告訴人立同意書之前，其委由業務經理曾明富與告訴人及被
    告三方面都有同意，所以被告明知該貸款中之一千萬元係要給付告訴人」等語（
    見偵續卷第四十七頁）；第以證人乙○○嗣在本院既已迭次結證稱：「（問：維
    冠提供五戶房屋交理想國向銀行辦抵押貸款出來的錢，依你們公司立場，究竟是
    要還理想國公司或該公司股東丙○○，並提示八十四、五、十二及八十四、六、
    十九同意書）我們維冠公司和理想國公司有業務往來，因維冠欠理想國錢，所以
    才會於八十四、五、十二和理想國和解，並寫下同意書，將欠理想國的錢折價為
    一千二百萬元解決，至於貸出來的錢，他們如何解決是他們的事，第一張同意書
    係和理想國公司解決，並未和丙○○談，而第二張同意書是為撥款方便起見才寫
    的」、「一千萬元是向理想國借的，錢是向負責人拿的，至於負責人的錢那裡來
    的我不知道，我是透過丁○○介紹才認識丙○○，我怎會向丙○○借錢，後來協
    調時我才知道是向丙○○借的錢」、「因為我們有欠理想國錢，所以五戶房屋等
    於要給理想國，貸款是要還給理想國，第二張同意書是因對保牽丙○○才寫的
    」、「（問：對你在偵查中之證詞有何意見─指偵續卷第四十七頁）偵查當時只
    拿八十四、六、十九那張同意書給我看，並未拿八十四、五、十二那張同意書給
    我看，且時隔已久，我才會這樣說，所以應該以今天（指在本院）所講的才對」
    各等語明確在卷（見本院卷第八十、八十一、一二四、一二五頁），已難遽依證
    人乙○○前在偵查中之證詞，認貸款所得一千萬元係欲直接清償告訴人丙○○。
    且觀諸卷附證人乙○○與被告丁○○二人，所書八十四、五、十二之同意書（下
    稱甲同意書）內載「本人理想國廣告有公司負責人：丁○○同意由本公司代銷售
    維冠建設有限公司龍殿、金龍、龍珠山莊案之佣金及胡醫師借款及利息，同意
    以新台幣壹仟貳佰萬元正和解」等情（見偵查卷第九頁），顯見被告丁○○係就
    該借款部分，以理想國公司負責人之身分為權利之行使，否則焉能就佣金及借款
    、利息，以一千二百萬元和解，況該甲同意書後段，亦明載如何由被告就維冠公
    司所提供之房屋，辦理貸款返還借款及應如何交還維冠公司所交付之票據等條件
    ；再參諸被告丁○○與告訴人丙○○及案外人甲○○間，亦曾於八十四年二月召
    開股東會，就告訴人丙○○系爭一千萬元債權達成決議，復有該股東會決議書一
    紙存卷可佐（見偵查卷第二十二頁），益徵系爭一千萬元借款，係告訴人丙○○
    先借予理想國公司後，再由理想國公司出借予維冠公司，告訴人丙○○與維冠公
    司間並無直接之借貸關係。蓋苟係告訴人丙○○與維冠公司間之借貸關係，則逕
    由告訴人丙○○與維冠公司負責人乙○○洽商即可，豈有由被告丁○○代表理想
    國公司，與維冠公司負責人乙○○協議和解，及將告訴人丙○○之私人債權，提
    出於理想國公司股東會討論決議之理。又因告訴人丙○○係維冠公司系爭一千萬
    元借款之真正金主，則告訴人丙○○本應持有維冠公司乙○○所簽發之支票、本
    票等憑據，是不得因告訴人丙○○持有各該憑據，或該一千萬元借款係告訴人丙○○所直接交付等由，即推認係告訴人丙○○與維冠公司間有直接借貸關係。至
    卷附乙○○另書立之八十四、六、十九同意書（下稱乙同意書），前段雖載有「
    本人維冠建設有限公司負責人：乙○○同意由理想國廣告有限公司代向胡醫師借
    款新台幣壹仟萬元正」等語，然因後段係載明「由丁○○以金龍Ａ９黃秋梅‧‧
    ‧辦理銀行貸款‧‧‧放款時其中新台幣壹仟萬元是為償還胡醫生懋左之借款，
    丁○○放款同時，交回壹仟萬元之借據，恐口無憑，特立此書交胡醫師收據」等
    語（見偵查卷第四十頁），顯見乙同意書乃承前之八十四、五、十二之甲同意書
    而來，微論該乙同意書係維冠公司乙○○（實係經理曾明富）書寫持交告訴人丙○○，被告丁○○並不知情，且原審八十四年度重訴字第一二四號丙○○請求維
    冠公司給付借款民事案件中，證人鄭麗津曾證稱乙○○有提供房屋貸款，並交付
    該貸款四百萬予胡醫師，胡太太並有交還票據等語，原審並以丙○○與維冠公司
    間無借貸關係為由，判決丙○○敗訴確定，亦有該民事確定判決影本在卷為憑（
    見偵查卷第五頁），足證乙同意書乃維冠公司負責人乙○○，出於幫助告訴人丙○○取回借予理想國公司之借款而為，自難以乙同意書中有「代向」一詞，而斷
    章取義遽謂借貸關係存於維冠公司與告訴人丙○○間，及乙○○同意將貸款所得
    之一千萬元全部清償告訴人丙○○。尤有進者，告訴人丙○○於八十四年六月二
    十日當日同意銀行放款，並於當日取得放款中之四百萬元，即囑其妻將持有之借
    款支票、本票交還維冠公司乙○○，既亦據證人乙○○在上開民事案件中所陳明
    ，足證當日告訴人丙○○與被告丁○○二人，就維冠公司乙○○之還款已達成協
    議，即告訴人丙○○僅能取得四百萬元，蓋苟非如此，告訴人丙○○豈有於僅取
    得四百萬元，債權尚未獲全部清償時，即願將維冠公司乙○○借款之支票、本票
    全數交還之理。又姑不論該四百萬元，係維冠公司乙○○直接給付予告訴人丙○○，或係理想國公司先行償還向告訴人丙○○借款之部分，惟告訴人丙○○就銀
    行貸款僅能獲得四百萬元之清償，當不容置疑，否則告訴人丙○○豈容被告丁○○，於八十四年間即侵占六百萬元之犯行，而至八十七年間始對被告丁○○提出
    侵占之告訴。從而維冠公司系爭一千萬元之借款，既僅存於理想國公司間，則理
    想國公司丁○○將維冠公司提供抵押貸款之還款為如何處分，或另將抵押一戶房
    屋過戶至其妹名下再為貸款，因均非將持有告訴人丙○○之財產為處分，揆諸上
    開說明，均與侵占罪之構成要件有間，至理想國公司遲未清償另六百萬元之借款
    ，則另屬理想國公司與告訴人丙○○間之內部借款糾葛，要與被告丁○○之是否
    侵占無。
四、綜上各情，參互觀之，足認被告所辯尚非不可採信，此外復查無其他積極證據，
    足證被告有何公訴意旨所指犯行，本件不能證明被告犯罪。原審為此依刑事訴訟
    法第三百零一條第一項規定，諭知被告無罪，經核並無不合。檢察官循告訴人請
    求提起上訴，認被告確有侵占犯行，指摘原判決不當，為無理由，應予駁回。
五、據上論斷，應依刑事訴訟法第三百六十八條，判決如主文。
本件經檢察官張斗輝到庭執行職務。
中    華    民    國      八十九      年      五      月      二        日
                                  臺灣高等法院臺南分院刑事第二庭
                                      審判長法官  游    明    仁
                                            法官  王    浦    傑
                                            法官  林    永    茂
右正本證明與原本無異。
不得上訴。
                                      法院書記官  楊    清    旺
中    華    民    國      八十九      年      五      月      四        日


司法院資訊處製作；財團法人民間司法改革基金會備份。
